【裁判字號】    91,易,48
【裁判日期】    920725
【裁判案由】    違反菸酒管理法等
【裁判全文】
福建金門地方法院刑事判決                            九十一年度易字第四八號
    公  訴  人  福建金門地方法院檢察署檢察官
    被      告  丙○○
    選任辯護人  丁○○律師
                甲○○律師
右列被告因違反菸酒管理法等案件，經檢察官提起公訴（九十一年度偵字第一三二號
），本院判決如左：
    主  文
丙○○無罪。
    事  實
一、公訴意旨略以：丙○○於民國九十一年三月十一日晚間八點三十分左右，與綽號
    「安童」之不明人士，基於共同輸入私酒之犯意聯絡，由丙○○駕駛車號六Ｆ－
    一八一二號自小貨車，負責運送走私之仿冒金門酒廠實業股份有限公司（下稱金
    門酒廠）出產之八二三紀念酒一百零八箱，共計一千二百九十六瓶之私酒，於行
    經金門縣金沙鎮民俗文化村時，因行蹤可疑遭警攔檢，乃加速逃逸，經警追捕，
    而於金門縣金沙鎮○○里○○村○○路停車受檢，當場查獲前揭走私仿冒假酒等
    語，因認被告丙○○涉有菸酒管理法第四十六條之輸入私酒罪嫌；其認定前述事
    實所憑之證據及理由，無非以被告於載運私酒時為警當場查獲，及扣案之仿冒金
    門酒廠出產之八二三紀念酒之私酒共一千二百九十六瓶為其論據。
二、犯罪事實應依證據認定之，無證據不得推定其犯罪事實，刑事訴訟法第一百五十
    四條定有明文。又事實之認定，應憑證據，如未能發現相當證據，或證據不足以
    證明，自不能以推測或擬制之方法，為裁判基礎。而認定犯罪事實所憑之證據，
    雖不以直接證據為限，間接證據亦包括在內，然無論直接證據或間接證據，其為
    訴訟上之證明，須於通常一般之人均不致有所懷疑，而得確信其為真實之程度者
    ，始得據為有罪之認定，此有最高法院四十年台上字第八六號、七十六年台上字
    第四九八六號判例可參。菸酒管理法所稱私菸、私酒，指未經許可產製或輸入之
    菸酒；產製或輸入私菸、私酒者，處一年以下有期徒刑、拘役或科或併科新台幣
    三十萬元以上一百五十萬元以下罰金，同法第六條、第四十六條前段分別定有明
    文。又商標法雖於九十二年五月二十八日經總統以華總一義字第○九二○○○九
    五九九○號令修正公布全文九十四條，但其自公布日起六個月後始施行，因此，
    仍應適用修正公布前之法律。九十一年五月二十九日修正公布之商標法第六十二
    條第一款規定：意圖欺騙他人，於同一商品或類似商品，使用相同或近似於他人
    註冊商標之圖樣者，處三年以下有期徒刑、拘役或科或併科新臺幣二十萬元以下
    罰金。第六十三條：明知為前條商品而販賣、意圖販賣而陳列、輸出或輸入者，
    處一年以下有期徒刑、拘役或科或併科新臺幣五萬元以下罰金。菸酒管理法及商
    標法對於何謂「輸入」行為並未作立法解釋，參照懲治走私條例所稱「輸入」，
    是指將走私物品由外國運輸進入我國領土，而依海關緝私條例第六條，中華民國
    領海之範圍為十二海里，如走私物品已運抵國境，走私行為即屬既遂，其後始參
    與之人，乃屬學理上所謂之「事後共犯」，除其行為另行符合他罪之構成要件，
    應依該他罪論處外，無論以「走私罪」之共同正犯之餘地（最高法院七十二年度
    台上字第三八二二號、八十二年度台上字第三九二四號判決），菸酒管理法第四
    十六條，及九十一年五月二十九日修正公布之商標法第六十二條所稱「輸入」，
    均應為相同之解釋，亦即指將私菸、私酒，或使用相同或近似於他人註冊商標圖
    樣之同一或類似商品，自國外運輸進入我國領土而言。
三、商標之作用，乃在表彰商標專用權人所生產、製造、加工、揀選、批售或經紀之
    商品，使一般購買者認識該商標之商品，並藉以辨別商品之來源及信譽。扣案之
    酒類商品外觀上標示金門酒廠之商標，其標示型態足使一般商品購買人認識其所
    表彰之來源，然其並非金門酒廠所生產，酒瓶上黏貼之標示亦非該廠製作之商標
    圖樣，顯然是出於他人，未經許可，擅自仿冒，足使一般人對該商品之來源與信
    譽發生混淆，此經金門酒廠派員會勘，經抽樣檢視後判斷，該批酒類包裝未貼銷
    售憑證，包裝形式、戳記、檢驗人員職章、註冊商標、商標檢驗章等均與該公司
    生產之八二三紀念酒不同，並非該公司之產品，有九十一年三月二十一日會勘紀
    錄表一份可證，自屬商標法第六十二條第一款所稱於同一商品或類似商品，使用
    相同或近似於他人註冊商標之圖樣之情形，及菸酒管理法第六條所稱私酒。
四、被告丙○○雖承認於九十一年三月十一日晚間八點三十分左右，於金門縣金沙鎮
    ○○里○○村○○路受檢時從駕駛座下車，為警當場查獲扣案私酒之事實，並有
    金門縣警察局查扣單一份，及會勘時所拍攝之照片六張可證；但否認有公訴人所
    指輸入私酒之行為，辯稱：在大陸認識綽號阿傑的台商打我手機，要我幫一位綽
    號安童的人搬貨，搬完後會給我新台幣（下同）三千元，九十一年三月十日中午
    ，安童駕駛車號六Ｆ－一八一二號自小貨車到山后民俗文化村附近，打手機給我
    ，叫我出來幫忙搬貨，之後我就上車，不知道扣案物品為私酒；該小貨車為安童
    所駕駛，之所以從駕駛座下車，乃因對於車況不熟，黑暗中一時間無法打開乘客
    座邊之車門，為配合警員之檢查，乃從駕駛座下車受檢等語。本院審理後認為，
    被告於查獲後接受警員詢問時，明確知悉自小貨車所有人為乙○○，並於檢察官
    訊問時自承曾向乙○○借用車輛，其對車況應無不熟悉之可能，況且當時既然一
    片黑暗，被告又對車況不熟悉，竟然捨近求遠，繞過方向盤開啟駕駛座旁之車門
    ，實與常理不符，可見警員追逐該自小貨車時，確由被告駕駛；則其既有警員於
    後開啟警示燈追逐，卻仍逕自逃逸，被告顯有所載運之物品非屬合法之認識。
五、然而，菸酒管理法及商標法既無處罰運輸行為之規定，公訴意旨又未指出被告自
    國外輸入私酒之時間、地點、方式等構成要件事實，即使被告確有運輸扣案私酒
    之事實，亦不能據以推測其有私運行為；此外，並無其他積極證據足以顯示被告
    有私運私酒之行為，不能證明被告涉有菸酒管理法第四十六條及九十一年五月二
    十九日修正公布之商標法第六十三條等罪嫌，自應為被告無罪之諭知。
六、菸酒管理法第四十七條：明知為私菸、私酒，而販賣、轉讓或意圖販賣而陳列者
    ，處一年以下有期徒刑、拘役或科或併科新台幣十五萬元以上七十五萬元以下罰
    金之規定，必以行為人客觀上有販賣、轉讓或陳列等行為為要件；又法院不得就
    未經起訴之犯罪事實審判，而諭知科刑之判決，得變更檢察官所引應適用之法條
    者，亦應以起訴之事實為限，最高法院著有七十三年台上字第二三四八號判例可
    參。所謂販賣，是指行為人以營利為目的而販入或賣出，與輸入行為之基本事實
    不同，尚無從逕引刑事訴訟法第三百條之規定，變更法條予以適用，到庭執行職
    務之檢察官請求本院依職權變更起訴法條之主張，容有誤解，併此說明。
七、依刑事訴訟法第三百零一條第一項，判決如主文。
本案經檢察官張世和到庭執行職務。
中      華      民      國      九十二    年     七     月    二十五    日
                                福建金門地方法院刑事庭
              法  官  邱蓮華
右正本證明與原本無異
如不服本判決，應於判決送達後十日內向本院提出上訴狀（須附繕本）。
                                        書記官  董培祥
中      華      民      國      九十二    年      七    月    二十五   日


司法院資訊處製作；財團法人民間司法改革基金會備份。
